【裁判字號】    97,重訴更(一),5
【裁判日期】    990105
【裁判案由】    侵權行為損害賠償
【裁判全文】
臺灣高等法院民事判決               97年度重訴更(一)字第5號
原      告  壬○○
訴訟代理人  丁○○
被      告  乙○○
            己○○
共      同
訴訟代理人  朱昭勳律師
複 代理 人  甲○
上列當事人間因侵權行為損害賠償事件，經本院刑事庭裁定移送
前來，本院判決後，經最高法院第一次發回更審，本院於98年12
月22日言詞辯論終結，判決如下：
    主  文
原告之訴駁回。
訴訟費用由原告負擔。
    事實及理由
一、原告起訴主張：被告乙○○（下稱乙○○）自民國（下同）
    83年2月間至90年12月31日，擔任澳大利亞商安盛國衛人壽
    保險股份有限公司臺灣分公司（下稱國衛人壽公司，原告追
    加國衛人壽公司、丙○○、子○○、庚○○、癸○○、朱昭
    勳為被告部分，另以裁定駁回）業務副總經理，乙○○與原
    告口頭約定，由原告在原告經營之臺灣之聲廣播電台（下稱
    臺灣之聲電台）推薦國衛人壽公司之保險商品，如有客戶投
    保，由原告取得保險費之佣金（下稱系爭佣金契約），惟乙
    ○○竟將原告自83年2月起在臺灣之聲電台所推廣之國衛人
    壽保險業績掛名於被告己○○（下稱己○○，與乙○○合稱
    被告）名下，且被告共同侵占原告所行銷保險產品之佣金至
    少新臺幣（下同）2億元，又乙○○竟對外宣稱國衛人壽之
    保險佣金均由原告收取，已侵害原告之名譽權等情。爰依民
    法第184條第1項前段、第185條、第195條第1項，求為命：
    (一)被告應連帶給付原告10萬元。(二)被告應於中國時報、自由
    時報、蘋果日報、聯合報頭版下半版刊登如附件所示之道歉
    啟事。(三)附帶請求被告應連帶賠償原告2億元之判決。
二、被告則以：被告與原告間並無訂立保險金佣金契約或違約金
    之約定，原告應就被告侵占其保險佣金之事實舉證。縱被告
    應對原告負侵權行為損害賠償責任，惟原告之請求權亦已罹
    於時效等情，資為抗辯。並答辯聲明：原告之訴駁回。
三、原告主張乙○○自83年2月起至90年12月31日止擔任國衛人
    壽公司之業務副總經理，己○○則係國衛人壽公司之保險業
    務員，原告在臺灣之聲電台推薦國衛人壽公司之保險商品，
    被告並在臺灣之聲電台隔壁辦公室與要保人簽訂保險契約之
    事實，業據原告提出人壽保險要保書10份、業務員核保報告
    書1份、證明書5份為證（見本院前審卷第153-15 5、162-
    168、191-195頁、本院卷(一)第186-190頁），並為被告所不
    爭執，堪信為真正。原告又主張原告與乙○○口頭約定收聽
    臺灣之聲電台而投保國衛人壽公司保險之要保人所簽訂之保
    險契約，保險佣金應歸原告收取，第1年保費之80%亦應歸原
    告取得，詎乙○○竟與其人頭己○○侵占應歸原告取得之保
    險佣金，乙○○復在外向他人宣稱原告已收取保險佣金之一
    半，侵害原告之名譽，爰依民法第184條第1項前段、第185
    條、第195條，請求被告連帶給付原告10萬元，並將如附件
    之道歉啟事刊登於中國時報、自由時報、蘋果日報、聯合報
    頭版下半版，另附帶請求被告應連帶給付原告2億元等語，
    惟為被告所否認，並以上述情詞置辯。是以本件兩造爭執之
    要點在於：(一)原告與乙○○有無保險佣金之約定？被告有無
    侵占保險佣金之共同侵權行為？(二)乙○○有無向他人稱原告
    已收取保險佣金一半之侵權行為？茲分述如下。
四、原告與乙○○有無保險佣金之約定？被告有無侵占保險佣金
    之共同侵權行為？
  (一)原告主張：原告與乙○○約定收聽臺灣之聲電台廣播節目而
    投保國衛人壽公司之保險，其保險佣金歸原告收取，己○○
    為國衛人壽公司之業務員，竟同意擔任乙○○之人頭，共同
    侵占乙○○應給付予原告之保險佣金等語。被告則抗辯：乙
    ○○未與原告約定給付保險佣金，被告無侵權行為，即令原
    告得請求損害賠償，其請求權亦已罹於消滅時效等語。
  (二)經查，原告主張其與乙○○約定收聽臺灣之聲電台而投保國
    衛人壽公司之保險，其保險佣金歸原告收取等語，固據原告
    提出人壽保險要保書10份、業務員核保報告書1份、證明書5
    份為證（見本院前審卷第153-155、162 -168、191-195頁、
    本院卷(一)第186-190頁）。惟查，原告提出之人壽保險要保
    書及業務員核保報告書上並未記載乙○○應給付保險佣金予
    原告，另證明書上亦僅記載陳世平等要保人係因收聽原告在
    臺灣之聲電台主持之保險節目而投保國衛人壽公司之定期險
    或意外險，陳世平等要保人不認識國衛人壽公司之癸○○等
    業務員，然陳世平等要保人因收聽原告在臺灣之聲電台主持
    之節目而投保，與原告及乙○○間有無保險佣金之約定要屬
    二事，不得以被告擔任保險業務員所承作之保險，其要保人
    係收聽原告之廣播節目而投保，即認原告與乙○○間有保險
    佣金之約定，尚難以原告提出之人壽保險要保書、業務員核
    保報告及證明書證明乙○○應給付保險佣金予原告。
  (三)次查，證人即國衛人壽公司之業務員癸○○於本院前審固證
    稱：其在臺灣之聲電台隔壁之辦公室擔任保險業務員期間，
    均係領取固定月薪3萬元，己○○並要求其至臺新銀行開帳
    戶，將存摺、印章均交由己○○保管（見本院前審卷第158-
    159頁）。另亦曾擔任國衛人壽公司業務員之證人辛○○於
    本院證稱：其係領取固定薪資每月4萬多元，要保人鄭輝騰
    之保險佣金非由其領取。證人丙○○證稱：其曾擔任國衛人
    壽公司之業務員，其不記得是否領到要保人葉壬銘之保險佣
    金。證人子○○、庚○○均證稱：其等將名義借予己○○申
    報保險業績，並將存摺、印章交由己○○使用等語，惟辛○
    ○、丙○○、子○○、庚○○均證稱不知原告與乙○○間有
    無保險佣金之約定（見本院卷(一)第148-151頁）。再查，同
    為國衛人壽公司之業務員吳建宏、吳建毅、潘叔遠、劉雲龍
    、陳國忠、林尤惠於原告另案告訴被告及林雅意、陳思穎侵
    占之偵查案件中，吳建宏證稱：其於86、87年間在國衛人壽
    公司上班。劉雲龍證稱：其於83年至85年是工讀生，自86年
    至90年底為正式職員，其承作保險收入係其個人能力所為。
    吳建毅證稱：其自85年至90年年底在國衛人壽公司上班。潘
    淑遠證稱其自83年底至87年7、8月間在臺灣之聲電台隔壁辦
    公室上班，其承作之保險業務係收聽臺灣之聲電台，經原告
    推薦始前來投保。陳國忠證稱：其自83年至85年間擔任國衛
    人壽公司保險業務員，其不知悉乙○○是否與原告訂立保險
    業務佣金契約，其個人承作之保險業務與臺灣之聲或原告無
    關。林尤惠證稱：其自83年至90年底擔任保險業務員，其承
    作保險契約係親朋好友轉介紹等語，業據本院依職權調閱臺
    灣臺北地方法院檢察署91年度偵字第7081號卷（下稱偵查卷
    ）查明屬實（見偵查卷第93-96、111-113頁），其等所言均
    僅係其等擔任國衛人壽公司保險業務員期間之執行業務情形
    ，即令證人辛○○等承作之保險均係收聽原告在臺灣之聲電
    台廣播而前來投保，仍不得以其等所言遽認原告與乙○○間
    有保險佣金之約定，故原告主張原告與乙○○間有佣金之約
    定，乙○○未依約給付佣金，與己○○共同侵占原告應分得
    之佣金，被告為共同侵權行為云云，尚屬無據。
  (四)又查，自83年5月至91年1月間擔任國衛人壽公司臺灣分公司
    負責人之證人戊○○於本院證稱：其未曾聽過乙○○談過與
    原告間約定給付保險佣金之事，其知悉乙○○與原告當時係
    好友，但其不知乙○○與原告間關於佣金之約定，原告曾於
    90年12月間在臺北市○○路16號地下室UCC餐廳，委請其向
    乙○○索討佣金，並請其傳話予乙○○，要乙○○與原告聯
    絡，嗣後原告再第2次委請其轉達予乙○○相同之事，惟乙
    ○○告知並未欠原告錢等語（見本院卷(一)第147-148頁），
    核與戊○○於前開偵查案件中證稱：91年1月國衛人壽公司
    之業務移轉予全球人壽公司後，原告曾向其表示乙○○曾承
    諾給予原告業務佣金4成或5成之回扣，經其向乙○○查證，
    乙○○表示無此事等語（見偵查卷第87-88頁），均相符合
    ，應堪採信為真，是戊○○既係受原告之託傳話予乙○○，
    戊○○聽聞原告所述內容即係原告之主張，尚難以戊○○所
    言認原告已舉證證明原告與乙○○間確有保險佣金之約定。
    又證人戊○○於本院雖證稱其對於原告未向乙○○收取保險
    佣金一事很驚訝，因為原告未收取佣金，覺得原告變成純粹
    在作善事等語（見本院卷(一)第148頁），然此係證人戊○○
    個人主觀感受，戊○○既未親身聽聞原告與乙○○就保險佣
    金究有無如何之約定，自難僅以戊○○個人主觀感受，或其
    曾受原告之託傳話予乙○○，遽認原告與乙○○間有保險佣
    金之約定。原告既未舉證證明其與乙○○間有保險佣金之約
    定，故原告主張被告共同侵占原告應分得之保險佣金，為共
    同侵權行為云云，即屬無據。
  (五)原告另聲請訊問證人即國衛人壽公司之保險業務員林雅意、
    陳思穎、林尤惠、吳建宏、吳建毅、陳國忠、劉雲龍、潘淑
    遠、莊榮兆，並聲請本院向臺新銀行調閱己○○及林雅意等
    16位業務員自83年2月起至91年12月31日止之帳戶存提款明
    細（見本院卷(二)第14頁）等語。惟查，林雅意、陳思穎、林
    尤惠、吳建宏、吳建毅、陳國忠、劉雲龍、潘淑遠已在偵查
    中作證，業如前述，且原告既自承乙○○口頭承諾給付佣金
    時並無國衛人壽公司之保險業務員在場（見本院卷(一)第36頁
    反面、第123頁），故本院認無再通知其等到庭之必要。又
    原告未舉證證明其與乙○○間確有保險佣金之約定，本院認
    亦無再向臺新銀行調閱己○○等16人自83年2月起至91年12
    月31日止存提款明細之必要。至證人莊榮兆部分，因原告未
    舉證證明被告有侵占原告應分得保險佣金之共同侵權行為，
    本院即毋庸審究本件是否罹於消滅時效，尚毋須就此部分調
    查證據，均附此敘明。
五、乙○○有無向他人稱原告已收取保險佣金一半之侵權行為？
  (一)原告又主張：乙○○向他人宣稱臺灣之聲電台招攬之保險佣
    金均由原告收取，致侵害原告之名譽權，被告應刊登如附件
    所示之道歉啟事等語。被告則抗辯：乙○○並未向他人宣稱
    原告已收取保險佣金等語。
  (二)按當事人主張有利於己之事實者，就其事實有舉證之責任，
    民事訴訟法第277條前段定有明文。本件原告主張乙○○向
    他人宣稱臺灣之聲電台招攬之保險佣金均由原告收取，被告
    應負共同侵權行為責任，自應由原告就乙○○有向他人宣稱
    臺灣之聲電台招攬之保險佣金由原告收取及被告有共同侵權
    行為負舉證責任。
  (三)經查，證人戊○○於本院審理時證稱：其不知乙○○有無在
    臺北藝術大學說原告已領一半佣金之事（見本院卷(一)第147
    頁反面），另證人戊○○於偵查案件中亦僅證稱：其係於91
    年1月國衛人壽公司業務移轉予全球人壽公司後，原告曾向
    其表示乙○○曾要求國衛人壽公司給付原告保險業務佣金4
    成或5成之回扣，經其向乙○○查證，乙○○表示無此事，
    僅稱原告之配偶在88、89年進入國衛人壽公司，因國衛人壽
    公司將業務轉讓予全球人壽公司時，原告認員工受領之解約
    金太少，要求解約金應多一些（見偵查卷第87-88頁），尚
    難以證人戊○○所言認原告已舉證證明乙○○確有在臺北藝
    術大學向他人稱原告已領取一半保險佣金之侵權行為，故原
    告主張乙○○侵害原告之名譽權，己○○為乙○○之人頭，
    應負共同侵權行為責任，並刊登如附件所示之道歉啟事，亦
    屬無據。
六、綜上所述，原告未舉證證明其與乙○○間有保險佣金之約定
    ，及乙○○曾在臺北藝術大學向他人宣稱原告已收取臺灣之
    聲電台招攬之保險佣金。從而，原告依據民法第184條第1項
    前段、第185條、第195條之規定，請求被告連帶給付10萬元
    及將如附件所示之道歉啟事刊登於中國時報、自由時報、蘋
    果日報、聯合報頭版下半版，暨附帶請求被告連帶賠償2億
    元，為無理由，應予駁回。
七、本件事證已臻明確，兩造其餘主張及攻擊防禦方法與證據，
    經本院斟酌後，與本件判決結果已不生影響，不一一論述，
    附此敘明。
八、據上論結：本件原告之訴為無理由，爰判決如主文。
中    華    民    國    99    年    1     月    5     日
                  民事第十三庭
                        審判長法  官  蕭艿菁
                              法  官  楊絮雲
                              法  官  周舒雁
正本係照原本作成。
如不服本判決，應於收受送達後20日內向本院提出上訴書狀，其
未表明上訴理由者，應於提出上訴後20日內向本院補提理由書狀
（均須按他造當事人之人數附繕本）上訴時應提出委任律師或具
有律師資格之人之委任狀；委任有律師資格者，另應附具律師資
格證書及釋明委任人與受任人有民事訴訟法第466條之1第1項但
書或第2項（詳附註）所定關係之釋明文書影本。
中    華    民    國    99    年    1     月    5     日
                              書記官  秦仲芳
附註：
民事訴訟法第466條之1（第1項、第2項）：
對於第二審判決上訴，上訴人應委任律師為訴訟代理人。但上訴
人或其他法定代理人具有律師資格者，不在此限。
上訴人之配偶、三親等內之血親、二親等內之姻親，或上訴人為
法人、中央或地方機關時，其所屬專任人員具有律師資格並經法
院認為適當者，亦得為第三審訴訟代理人。

司法院資訊處製作；財團法人民間司法改革基金會備份。
